臺灣高等法院刑事裁定
110年度毒抗字第1495號
抗  告  人  
即  被  告  洪嘉和




上列抗告人即被告因違反毒品危害防制條例案件，不服臺灣新北
地方法院於中華民國110年10月7日110年度毒聲字第2138號裁定
（聲請案號：臺灣新北地方檢察署110年度毒偵緝字第691號、11
0年度聲戒字第220號），提起抗告，本院裁定如下：
    主  文
抗告駁回。
    理  由
一、原裁定意旨略以：抗告人即被告甲○○因施用第二級毒品，前
    經臺灣新北地方法院以110年度毒聲字第50號裁定送觀察、
    勒戒後，認有繼續施用毒品之傾向，有上開裁定、法務部○○
    ○○○○○○附設勒戒處所有無繼續施用毒品傾向證明書、有無繼
    續施用毒品傾向評估標準紀錄表在卷可佐，是檢察官本件聲
    請應予准許。被告雖爭執評估標準紀錄表「使用年數」之記
    載，然綜合被告各項前科紀錄及此次執行觀察、勒戒期間之
    毒品施用使訪談結果，上開評估標準紀錄表認定被告使用第
    二級毒品狀態期間總和大於1年，爰依毒品危害防制條例第2
    0條第2項，令被告入戒治處所施以強制戒治，其期間為6個
    月以上，至無繼續強制戒治之必要為止，但最長不得逾1年
    等語。　　
二、抗告意旨略以：原裁定係以被告之前科紀錄與行為表現、臨
    床評估、社會穩定度作為判斷遽以認定，其中被告之前科紀
    錄占總評估分數之五成，何有專業評斷可言，且違反一事不
    二罰原則，與憲法第8條保障人身自由之意旨有違，牴觸憲
    法第23條比例原則。又觀察、勒戒需經心理醫師2次評估，
    被告不足兩星期即進行第1次評估，每次過程僅短短1至2分
    鐘即完成，未詳細詢問重點，更將已執行完畢之前科列入分
    數計算，顯有失客觀。被告於勒戒期間無任何違規紀錄，且
    後續尚有1年2月有期徒刑需執行，監禁時日均較戒治期間為
    長，是否有強制戒治之效益及必要實有待商榷。評估報告不
    應由心理醫師擅斷，以個人好惡不當情事參與其中，過程顯
    非客觀，請求撤銷原裁定，給予有利之裁判。
三、法律適用之說明：
（一）觀察、勒戒後，檢察官或少年法院（地方法院少年法庭）
      依據勒戒處所之陳報，認受觀察、勒戒人無繼續施用毒品
      傾向者，應即釋放，並為不起訴之處分或不付審理之裁定
      ；認受觀察、勒戒人有繼續施用毒品傾向者，檢察官應聲
      請法院裁定或由少年法院（地方法院少年法庭）裁定令入
      戒治處所強制戒治，其期間為六個月以上，至無繼續強制
      戒治之必要為止，但最長不得逾一年，毒品危害防制條例
      第20條第2項定有明文。次按勒戒處所應注意受觀察、勒
      戒人在所情形，經醫師研判其有或無繼續施用毒品之傾向
      後，至遲應於觀察、勒戒期滿7日前，陳報該管檢察官或
      少年法院（庭），觀察勒戒處分執行條例第8條第1項定有
      明文。
（二）依上開規定，受觀察、勒戒人有無繼續施用毒品之傾向，
      係由醫師研判，而關於有無繼續施用毒品傾向之評估標準
      ，法務部已頒布「有無繼續施用毒品傾向評估標準評分說
      明手冊」、「有無繼續施用毒品傾向評估標準紀錄表」，
      上開評分說明手冊業已載明判定之原則：「受觀察勒戒人
      入所後，經過二週時間的觀察、勒戒，由處所及醫療人員
      依據其各項紀錄、資料及觀察勒戒期間之行為表現，加以
      評分。在勒戒人入所四至六週後，可再做一次評估以做必
      要之評分修正。每一大項皆有靜態因子與動態因子。先以
      靜態因子分數評分，靜態因子分數總分在60分（含）以上
      為『有繼續施用毒品傾向』；60分以下，與動態因子分數相
      加，如果總分在60分（含）以上，為『有繼續施用毒品傾
      向』」。是被告有無「繼續施用毒品傾向」，係依具體個
      案之臨床實務及相關事證等情綜合判定，有其相當之專業
      依據及標準，且涉及專門醫學，又衡酌強制戒治之目的，
      係為協助施用毒品者戒斷毒品之心癮及身癮所為之保安處
      分類型，而該評估標準係適用於每一位受觀察、勒戒處分
      之人，具一致性、普遍性、客觀性，倘其評估由形式上觀
      察，無擅斷或濫權等明顯不當之情事，法院宜予尊重。
四、經查：
（一）被告因施用第二級毒品，經原審法院以110年度毒聲字第5
      0號裁定送法務部○○○○○○○○附設勒戒處所執行觀察、勒戒
      後，該所之評分結果，靜態因子得分合計55分，再加計動
      態因子得分合計5分，總分合計為60分，綜合判斷後認「
      有繼續施用毒品傾向」，有該所110年9月28日有無繼續施
      用毒品傾向評估標準紀錄表、有無繼續施用毒品傾向證明
      書在卷可稽。而上開判斷結果係由該所具相關專業知識經
      驗人士，依其本職學識綜合各項情節評估，具有科學驗證
      而得出被告有繼續施用毒品傾向之結論，且分數計算並無
      錯漏，是原審法院依檢察官之聲請，裁定令抗告人入戒治
      處所施以強制戒治，核屬適法有據。
（二）被告自89年起即有多起違反毒品危害防制條例之相關案件
      ，有本院被告前案紀錄表在卷可按，其經觀察勒戒及判刑
      執行後，仍反覆施用毒品，可見上開評估標準將前科紀錄
      作為重要評估依據，並無違法不當；況修正後之「有無繼
      續施用毒品傾向評估標準」，已就其中「毒品犯罪相關司
      法紀錄」、「其他犯罪相關紀錄」設有計分上限，亦無過
      度評價被告前科紀錄之虞，是抗告意旨主張將已執行完畢
      之前科列入分數計算並不公平，即無可採。又被告之前科
      紀錄詳載於本院前案紀錄表，嗣由醫師依據臨床實務及相
      關事證等情綜合判定有無繼續施用毒品之傾向，並非將其
      先前犯罪重複處罰，自無抗告意旨所稱違反一事不二罰、
      憲法第8條人身自由保障之情形。
（三）毒品危害防制條例規定強制戒治之目的，係針對因施用毒
      品成癮者，此處非僅指身癮者，心癮者尤其為甚，其難以
      戒絕斷癮，致再犯率偏高，將施用毒品者監禁於監獄內，
      僅能於人身自由受拘束期間防止其接觸毒品，因慣用毒品
      產生之「心癮」無法根除，自有持續收容於戒治處所施以
      強制戒治之必要。是抗告意旨以其尚需執行有期徒刑1年2
      2月，監禁時日較戒治期間為長，質疑並無強制戒治之實
      質效益及必要，亦無可採。
（四）綜上，原審法院認被告經觀察、勒戒後，仍有繼續施用毒
      品之傾向，依毒品危害防制條例第20條第2項之規定，裁
      定令入戒治處所施以強制戒治，其期間為6個月以上，至
      無繼續強制戒治必要為止，但最長不得逾1年，經核於法
      要無不合。被告執前詞提起抗告，指摘原裁定不當，為無
      理由，應予駁回。
據上論斷，應依刑事訴訟法第412條，裁定如主文。
中　　華　　民　　國　　110 　年　　11　　月　　9 　　日
                  刑事第二十五庭審判長法  官 邱滋杉
                                      法  官 黃翰義
                                      法  官 邱瓊瑩
以上正本證明與原本無異。
不得再抗告。
                                      書記官 桑子樑
中　　華　　民　　國　　110 　年　　11　　月　　9 　　日